臺灣高等法院民事裁定
109年度重家上字第28號
被上訴人即  
附帶上訴人  劉柏昌  

訴訟代理人  吳存富律師
            黃韋儒律師

上列被上訴人即附帶上訴人因與上訴人即附帶被上訴人陳建良等
間請求交付遺贈物事件，本院裁定如下： 
    主  文
劉柏昌所溢繳之第二審裁判費新臺幣16萬5,348元應予退還。
    理  由
一、按訴之變更或追加，其變更或追加後訴訟標的之價額超過原
    訴訟標的之價額者，就其超過部分補徵裁判費，民事訴訟法
    第77條之15第3項定有明文。此規定係於民國92年間增訂，
    其立法理由為：「訴之變更或追加，有多樣型態，是否應一
    律就變更或追加之新訴，全額徵收裁判費，適用上不無疑義
    。爰增訂第三項，規定變更或追加後訴訟標的之價額超過原
    訴訟標的之價額者，始應就其超過部分補徵裁判費。至於補
    徵數額之計算方式，係就變更或追加後訴訟標的價額計算裁
    判費後，再扣除依原訴之訴訟標的價額算定之裁判費後補徵
    之」。又按訴訟費用如有溢收情事者，法院應依聲請並得依
    職權以裁定返還之，民事訴訟法第77條之26第1項亦有明文
    。
二、經查：
　㈠被上訴人即附帶上訴人劉柏昌（下逕稱其名）就附表一（即
    本院111年6月8日判決附表二）編號2-7所示土地部分，原起
    訴請求上訴人即附帶被上訴人陳建良（下逕稱其名）所辦理
    之繼承登記予以塗銷，並將上開土地所有權2分之1移轉登記
    予劉柏昌。此部分訴訟標的價額應為新臺幣（下同）1,402
    萬4,712元【計算式：（14,134,752＋4,376,448＋5,226,432＋
    1,020,864＋1,732,416＋1,558,512）×1/2＝14,024,712】。嗣
    於本件訴訟繫屬期間，陳建良將附表ㄧ編號2-4所示土地辦理
    信託登記予追加被告臺灣土地銀行股份有限公司（下稱土地
    銀行），並將附表一編號5-7所示土地所有權出售予第三人
    ，且辦妥所有權移轉登記。劉柏昌遂於本院就⑴附表一編號2
    -4所示土地之請求，追加土地銀行為被告，變更聲明先位請
    求撤銷陳建良與土地銀行間之信託行為，土地銀行應塗銷以
    信託為原因之所有權移轉登記，回復登記為陳建良所有，陳
    建良應將該部分土地所有權應有部分2分之1移轉登記予劉柏
    昌；備位請求陳建良給付1,186萬8,816元本息。就⑵附表一
    編號5-7所示土地之請求，變更聲明請求陳建良給付270萬3,
    896元本息。是劉柏昌為上開變更追加後，就附表一編號2-7
    所示土地部分之請求，訴訟標的價額應為1,457萬2,712元，
    依民事訴訟法第77條之15第3項規定，劉柏昌應就超過部分
    即54萬8,000元（計算式：14,572,712－14,024,712元＝548,0
    00）補繳第二審裁判費8,925元。
　㈡又劉柏昌於109年11月13日提起附帶上訴，聲明：⒈原判決關
    於駁回劉柏昌後開聲明部分廢棄。⒉先位請求：⑴附帶被上訴
    人全國農業金庫股份有限公司（下稱全國農金）及陳建良就
    附表二（即本院111年6月8日判決附表三）所示土地，於107
    年1月20日所為之信託契約之債權行為，及於107年2月22日
    所為之所有權移轉登記之物權行為，均應予撤銷。⑵前項撤
    銷部分，全國農金就如附表二所示土地，於107年2月22日以
    信託為原因所為之所有權移轉登記應予塗銷，並應將該部分
    土地回復登記為陳建良所有。⑶陳建良應將附表二所示土地
    所有權各移轉登記應有部分2分之1予劉柏昌。⒊備位請求：
    陳建良應給付261萬6,072元予劉柏昌，及自109年11月14日
    起至清償日止，按週年利率百分之5計算之利息。是劉柏昌
    附帶上訴部分之訴訟標的價額為261萬6,072元，應徵第二審
    裁判費4萬0,407元。
　㈢綜上，劉柏昌於本院所為訴之變更追加及附帶上訴部分，共
    應徵第二審裁判費4萬9,332元（計算式：8,925＋40,407＝49,
    332），劉柏昌於第二審繳納21萬4,680元（見本院卷㈡第511
    頁），溢繳16萬5,348元（計算式：214,680－49,332＝165,34
    8），爰依職權裁定退還。
三、爰裁定如主文。　　
中　　華　　民　　國　　111 　年　　11　　月　　14　　日
                  家事法庭
                      審判長法  官  張靜女
                            法  官  范明達
                            法  官  葉珊谷
正本係照原本作成。
如不服本裁定，應於收受送達後10日內向本院提出抗告狀，並應
繳納抗告費新臺幣１千元。
中　　華　　民　　國　　111 　年　　11　　月　　14　　日
　　　　　　　　　　　　　
　　　　　　　　　　　　　  書記官  陳玉敏　　　　　　　　　　　　　　
附表一（遺產土地現名下為被告陳建良所有部分）：
編號 地號 土地面積 （平方公尺） 權利範圍 財產價額 （新臺幣） 1 基隆市○○區○○段000○0地號 636 20分之1 775,920元 2 新北市○○區○○段000地號 1472.37 25分之1 14,134,752元 3 新北市○○區○○段000地號 455.88 25分之1 4,376,448元 4 新北市○○區○○段000地號 544.42 25分之1 5,226,432元 5 新北市○○區○○段000地號 212.68 50分之1 1,020,864元 6 新北市○○區○○段000地號 360.92 50分之1  1,732,416元 7 新北市○○區○○段000地號 324.69 50分之1 1,558,512元 8 新北市○○區○○段000地號 368.51 50分之1 1,768,848元 

附表二（遺產土地現名下為被告全國農金部分）：
編號 地號 土地面積 （平方公尺） 權利範圍 財產價額 (新臺幣) 1 新北市○○區○○段000地號 559.88 50分之1 2,687,424元 2 新北市○○區○○段000地號 222.71 50分之1 1,069,008元 3 新北市○○區○○段000地號 307.44 50分之1 1,475,712元